【裁判字號】    95,上易,587
【裁判日期】    951101
【裁判案由】    損害賠償
【裁判全文】
臺灣高等法院民事判決                 95年度上易字第587號
上 訴 人即
被  上訴人  丙○○
被上訴人即
上  訴  人  宏通廣告企業有限公司
法定代理人  甲○○
上列當事人間請求損害賠償事件，兩造對於中華民國95年5月9日
臺灣桃園地方法院95年度訴字第347號第一審判決提起上訴，經
本院於95年10月18日言詞辯論終結，判決如下：
    主  文
原判決所命丙○○給付金額逾新台幣貳萬伍仟伍佰元本息部分，
及該部分假執行之宣告暨訴訟費用之裁判均廢棄。
上廢棄部分，宏通廣告企業有限公司在第一審之訴及假執行之聲
請均駁回。
丙○○其餘上訴駁回。
宏通廣告企業有限公司之上訴駁回。
第一、二審訴訟費用由丙○○負擔4%，餘由宏通廣告企業有限公
司負擔。
    事實及理由
一、宏通公司起訴主張：伊於民國（下同）94年10月25日與丙○
    ○就坐落桃園縣桃園市○○○路○段177號房屋右側牆面（下
    稱系爭牆面）所設鐵架，簽訂租賃期間自94年11月26日起至
    95年2月26日止（起訴書誤為95年3月26日），租金每月新台
    幣（下同）8, 500元之廣告牆租賃契約書（下稱系爭租賃契
    約），伊已支付三紙面額各8,500元之支票予丙○○。詎丙
    ○○竟於94年11月底另將系爭牆面出租第三人使用並收取租
    金，明顯違反雙方間租賃契約之約定。而依系爭租賃契約書
    第5條約定：「甲方（即丙○○）於契約期間生效日起不得
    將廣告面全部或部分高價轉租他人，否則須賠償乙方（即宏
    通公司）三倍租金之違約金給乙方不得異議。」，對造應賠
    償伊違約金76,500元（即三個月租金25,500元之三倍）。又
    伊已作好符合系爭牆面之廣告布棚，因丙○○違反租約致伊
    無法懸掛，損失45,000元；另丙○○應返還伊業已交付之租
    金25,500元。此外，丙○○之違約造成伊公司商譽受損，請
    求賠償50萬元。爰依系爭租賃契約及侵權行為之法律關係請
    求判決命丙○○給付伊621,500元，及自起訴狀繕本送達翌
    日起至清償日止，按年息5%計算之利息。
二、丙○○則以：兩造早於94年5月間即簽有廣告面租賃契約書
    ，租賃期間屆滿時，因宏通公司表明不再承租，伊即將系爭
    牆面出租第三人，嗣後宏通公司又與伊接洽，兩造於94年10
    月25日復依原先之契約條件簽訂系爭租賃契約，租期則因簽
    約時尚有第三人承租之期限未屆滿，故暫定為三個月，即自
    94年11月26日起至95年2月25日，伊並收受宏通公司預先給
    付之租金支票。事後伊思考系爭牆面仍由第三人承租中，惟
    因不諳法律，乃將三紙支票先行退還宏通公司，同時於退還
    信封中加載「因大興西路3段177號右側鐵架，對方契約尚未
    到期無法將招牌出租貴公司，故退還三張未到期支票，對方
    契約到期一定告知貴公司。」，宏通公司竟曲解為伊欲違約
    不履行，伊遂再通知並無違約之事；宏通公司本可逕至系爭
    牆面更換、懸掛廣告看板，然均未為之，伊乃於95年1月2日
    以存證信函向宏通公司說明，並請其依約懸掛廣告物，足見
    伊並無違約情事等語，資為抗辯。
三、本件原審判決丙○○應給付宏通公司51,000元，及自94年12
    月27日起至清償日止，按年息5%計算之利息；並駁回宏通公
    司其餘之訴。丙○○就其敗訴部分提起上訴，求為判決：（
    一）原判決不利於丙○○部分廢棄。（二）上開廢棄部分，
    宏通公司於第一審之訴及假執行之聲請均駁回。（三）駁回
    宏通公司之上訴。除引用原審之陳述外，補陳略以：
（一）宏通公司於系爭租賃契約生效後期間，並未通知伊應將系
      爭牆面原先之廣告物拆除，亦未通知伊原先之廣告未拆除
      ，且於系爭租賃契約亦未約定伊有拆除舊廣告之義務。
（二）至於伊與訴外人斯科瑪廣告公司就系爭牆面成立之租賃契
      約於94年11月25日終止，與系爭租賃契約之租賃期間並無
      重疊。
（三）宏通公司並未通知伊應履行本件租賃契約、拆除系爭牆面
      他人之廣告，或主張解除契約。
（四）伊已退還宏通公司預付之租金25,500元。
四、宏通公司就其敗訴部分提起上訴，求為判決：（一）原判決
    不利於宏通公司部分廢棄。（二）丙○○應再給付宏通公司
    570,500元，及自起訴狀繕本送達翌日起至清償日止，按年
    息5%計算之利息。（三）願供擔保請准宣告假執行。（四）
    駁回丙○○之上訴。除引用原審之陳述外，補陳略以：
（一）兩造於94年10月25日簽訂系爭租賃契約，翌日丙○○即以
      電話告知欲調漲租金為每月16,000元，伊不同意，丙○○
      即將租金支票退還。
（二）伊於94年11月26日欲懸掛廣告時，系爭牆面仍有訴外人春
      虹公司之廣告，致伊無法使用，伊曾以電話告知丙○○，
      要求應將該廣告拆除。
（三）因丙○○違約致伊無法使用系爭牆面刊登廣告，造成其他
      公司與伊解約，致伊商譽受損。
（四）系爭租約第5條規定之違約金應以伊已支付之租金25,500
      元之三倍計算即76,500元。
五、兩造不爭執事項
（一）兩造曾於94年5月1日起至同年7月31日止就系爭牆面所設
      鐵架訂有租賃契約，嗣於94年10月25日再行簽訂系爭租賃
      契約，租賃期間自94年11月26日起至95年2月26日止，租
      金每月8,500元，宏通公司同時交付面額均為8,500元之支
      票三紙，翌日丙○○將該三紙支票退回予宏通公司，宏通
      公司乃委託仁愛律師事務所再將該三紙支票寄還予丙○○
      ，後經丙○○兌現。
（二）丙○○於95年1月2日以存證信函通知宏通公司依本件租賃
      契約懸掛廣告物。
      以上有廣告面租賃契約書、仁愛律師事務所函、存證信函
      等影本附卷可稽（見原法院94年度桃簡字第2001號卷第6
      至11頁，原審卷第17至20頁）
六、兩造爭執事項：
（一）丙○○有無違約情事？
（二）如丙○○構成違約，宏通公司得主張損害賠償之金額?
七、法院之判斷：
（一）按債務人依契約約定負有給付責任，僅於有特別情事時，
      始得免責；法律規定以不可歸責於債務人之事由，為免給
      付原因，此觀民法第230條、第225條第1項之規定自明。
      故債務人欲免除為給付者，應就歸責事由之不存在，即無
      故意或過失一事，負舉證責任。經查：
   1、訴外人斯科瑪廣告公司之業務乙○○在本院証稱：「伊是
      與春虹建設之葛世祥接洽，找地點替春虹掛廣告，... 伊
      與丙○○有簽約，每次合約為3個月，94年8月向丙○○租
      鋼架，...，是從94年8月至11月25日，月租8000元，...
      因為我有與丙○○談續約的事情，所以用到12月初」，「
      我與丙○○在租約到期前就交涉續約的事情，他說租金要
      提高，我也願意將租金提高到1萬元，並且將租約及支票
      寄給他，但是丙○○在11月25日之後，12月初將租約及支
      票退還給我，他說因為與其他公司租約重複，所以不能再
      租給我」等語（見本院卷第61頁反面）。春虹建設公司之
      天地門廣告部門工作之証人葛世祥亦在本院証稱與斯科瑪
      公司訂立廣告面租賃契約，地點在桃園市○○路○段175
      號，租賃期間自94年10月15日至95年1月14日止，... 」
      （見本院卷第46頁反面），足証丙○○於94年10月25日與
      宏通公司簽訂系爭租賃契約時，系爭牆面仍由第三人斯科
      瑪廣告公司承租後交由春虹建設公司使用中，其租賃契約
      之期間雖係在系爭契約開始之前一日，但事實上，斯科瑪
      廣告公司於租期屆滿前即已向丙○○續約，並已給付租金
      ，提供租賃契約，且一直使用至12月初，丙○○才退還租
      金及租約，表示與他人之租約重複，此為丙○○所不爭（
      見本院卷第61頁反面），是宏通公司主張在伊承租系爭牆
      面期間，與第三人承租之租賃期間有部分重疊一節，堪信
      屬實，而租賃契約既均係由丙○○所出面訂立，自難諉為
      不知。丙○○既同意於94年11月26日將系爭牆面出租與宏
      通公司使用，並簽訂契約收取宏通公司所預付之租金，依
      約即負有如期提供系爭牆面供宏通公司使用之義務，惟直
      至94年12月初斯科瑪廣告公司仍使用系爭牆面已如前述，
      則丙○○確實未能依約定履行出租人之給付義務甚明，是
      丙○○未將系爭牆面提供宏通公司使用，陷於無法履行債
      務之情形，顯屬可歸責於丙○○之事由所致，丙○○如欲
      免除給付義務，應就其無可歸責致不能履行，即無故意或
      過失未能履行契約義務之事由，負舉證責任，惟丙○○僅
      辯稱因父親受傷忘記，以及誤認布棚是由廣告商及業主談
      妥，自行移轉給廣告商云云，顯難採信，且縱令屬實亦屬
      可歸責於丙○○，故宏通公司主張丙○○未能依約履行義
      務，且不能履行義務之事由，係可歸責於丙○○，丙○○
      應依民法債務不履行之規定，負損害賠償責任，應屬於法
      有據。
   2、丙○○雖稱伊已退還宏通公司交付之租金即三紙支票，且
      告知宏通公司可逕行使用系爭牆面，故無違反租約云云。
      惟民法第423條規定，出租人應以合於所約定使用、收益
      之租賃物，交付承租人，並應於租賃關係存續中保持其合
      於約定使用、收益之狀態，此乃出租人之義務。丙○○為
      出租人，且兩造約定租賃期限自94年11月26日起至95年2
      月26日止，租期三個月，則丙○○自應於租賃關係存續中
      ，提供租賃物即系爭牆面合於雙方所約定使用、收益之狀
      態，交由宏通公司使用，始符合債之本旨，丙○○既自承
      在租賃期間尚有第三人之廣告物懸掛在系爭牆面上，顯見
      其未能交付約定之租賃物供宏通公司使用至明，是丙○○
      上開辯解，無足憑採。
（二）按「當事人得約定債務人於債務不履行時，應支付違約金
      。違約金，除當事人另有訂定外，視為因不履行而生損害
      之賠償總額。其約定如債務人不於適當時期或不依適當方
      法履行債務時，即須支付違約金者，債權人除得請求履行
      債務外，違約金視為因不於適當時期或不依適當方法履行
      債務所生損害之賠償總額。」民法第250條定有明文，此
      為賠償額預定性違約金。另所謂懲罰性違約金，即以強制
      債務之履行為目的，確保債權效力所定之強制罰，約定懲
      罰性違約金者，於債務不履行時，債務人除須支付違約金
      外，關於其因債之關係所應負之一切責任均不因而受影響
      ，故債權人除得請求支付違約金外，並得請求履行債務，
      或不履行之損害賠償，此對債權人之保障甚為優厚，須在
      契約中明定。又當事人間約定之違約金究屬何者，如無從
      依當事人之意思認定違約金之性質，依民法第250條第2項
      規定，視為因不履行而生損害之賠償總額，即損害賠償額
      預定性違約金。查：
   1、依系爭租賃契約書第3條約定：「租金每個月新台幣8,500
      元整。」第5條：「甲方於契約期間生效日起不得將廣告
      面全部或部分高價轉租他人，否則須賠償乙方三倍租金之
      違約金給乙方不得異議。」，觀之上開契約約定文字，並
      未明定違約金之性質為懲罰性違約金，且無從依當事人之
      意思而定其性質，故依上開法律規定，本件違約金之約定
      ，應視為損害賠償總額預定性之違約金。
   2、宏通公司主張依本件租賃契約第5條約定，因丙○○違約
      ，故請求丙○○賠償以三個月租金總額共25,500元之三倍
      計算違約金即76,500元。惟依本件租賃契約第5條之約定
      ，並未約定違約金之計算方法係以全部租金總額為計算單
      位（即以三個月租金8,500元×3＝25,500元）；再衡之常
      情，吾人簽立租賃契約時，當事人多以一月為一期之方式
      ，計算並給付租金，是本件違約金之計算方式，自應以每
      月租金8,500元為計算，始符吾人之一般生活經驗法則。
      則宏通公司主張請求之賠償違約金，應為25,500元（即
      8,500元之三倍），宏通公司於此範圍內之請求，為有理
      由，逾此範圍之請求，則於法無據。
   3、又宏通公司主張已給付三個月之租金共25,500元，此為丙
      ○○所不爭執，而丙○○已於本院審理中退還租金25500
      元，有存証信函影本一紙可稽（見本院卷第68頁），且為
      宏通公司所不爭執，此部分宏通公司再主張返還，即不應
      准許。
   4、再宏通公司主張其已作好符合系爭牆面之廣告布棚，支出
      費用45,000元，因丙○○違約致其無法懸掛，損失費用為
      45,000元，惟宏通公司並未就有此損害，舉證以實其說；
      且兩造間約定之違約金性質既屬「賠償總額預定性違約金
      」，縱認宏通公司有此損害屬實，宏通公司亦不得再就此
      部分之損害請求賠償，是宏通公司請求賠償廣告布棚損害
      45,000元，要非可採，不應准許。
   5、宏通公司另主張因丙○○未履行租約，致公司受有商譽損
      失，故請求商譽損失500,000元之非財產上損害賠償云云
      。惟按不法侵害他人之身體、健康、名譽、自由、信用、
      隱私、貞操、或不法侵害其他人格法益而情節重大者，被
      害人雖非財產上之損害，亦得請求賠償相當之金額。民法
      第195條第1項前段固有明文，此為同法第18條人格權之保
      護的特別規定，即通說之精神慰撫金的賠償依據，然主張
      人格權受到非財產上之損害而請求加害人賠償相當之金額
      者，仍須以被害人因加害人之不法侵害行為致其有精神上
      之痛苦、生氣、憂慮或身體上之痛苦等為前提要件。公司
      係依公司法成立之法人，自身並無精神上之感受能力，故
      其名譽遭受損害，無精神上痛苦可言，故宏通公司主張因
      丙○○未能提供合於約定使用、收益之租賃標的物，致伊
      受有商譽損失，請求商譽損失500,000元，因宏通公司未
      舉證證明受有何種商譽之損失，且其精神上亦無痛苦之可
      能，故上開請求於法無據，不應允許。
八、末按，給付無確定期限者，債務人於債權人得請求給付時，
    經其催告而未為給付，自受催告時起，負遲延責任。其經債
    權人起訴，或依督促程序送達支付命令，或為其他相類之行
    為者，與催告有同一之效力；遲延之債務，以支付金錢為標
    的者，債權人得請求依法定利率計算之遲延利息，民法第22
    9條第2項、第233條第1項前段分別定有明文。從而，宏通公
    司本於系爭租賃契約，請求丙○○賠償25,500元（即違約金
    25,500元）及自起訴狀繕本送達之翌日即94年12月27日起至
    清償日止，按年息5%計算之利息，為有理由，應予准許；逾
    此部分之請求，為無理由，應予駁回。
九、綜上，原審就前開應予准許部分，所為丙○○敗訴之判決，
    於法並無不合，丙○○上訴指摘原判決此部分不當，求予廢
    棄改判，為無理由。至於就前開不應准許部分，所為丙○○
    敗訴之判決，尚有未洽，丙○○上訴指摘原判決此部分不當
    ，求予廢棄改判，為有理由，至於原審所為宏通公司敗訴判
    決，並無不合，宏通公司上訴指摘原判決不當，求予廢棄改
    判，為無理由。
十、本件事證已臻明確，兩造其餘攻擊防禦方法及未經援用之舉
    証，經本院詳加審酌後，認與判決結果不生影響，爰不一一
    論述，附此敘明。
據上論結，本件宏通公司之上訴為無理由，丙○○之上訴為一部
有理由，一部無理由，依民事訴訟法第449條第1項、第450條、
第79條，判決如主文。
中    華    民    國    95    年    11    月    1    日
                    民事第十四庭
                        審判長法  官  許正順
                              法  官  鍾任賜
                              法  官  張  蘭
正本係照原本作成。
不得上訴。
中    華    民    國    95    年    11    月    2     日
                              書記官  應瑞霞


司法院資訊處製作；財團法人民間司法改革基金會備份。
